臺灣高等法院民事判決　　　　　　　　　93年度上國字第30號
上　訴　人　甲○○
訴訟代理人　陳美月
上　訴　人　國防部陸軍總司令部
法定代理人　朱凱生
訴訟代理人　蕭斐全
　　　　　　劉昌坪
　　　　　　翁振偉
上列當事人間國家損害賠償事件，兩造對於中華民國93年8月31
日臺灣桃園地方法院92年度國字第22號第一審判決提起上訴，經
本院於94年10月25日言詞辯論終結，判決如下：
    主  文
原判決關於命國防部陸軍總司令部給付甲○○新台幣佰零陸萬
零伍佰捌拾壹元本息部分，及命國防部陸軍總司令部負擔訴訟費
用之裁判均廢棄。
前開廢棄部分，甲○○在第一審之訴駁回。
甲○○之上訴駁回。
第一、二審訴訟費用由甲○○負擔。
    事實及理由
一、上訴人即被上訴人甲○○聲明：（一）原判決關於駁回甲○
    ○後開第2項之訴部分廢棄。（二）被上訴人即上訴人國防
    部陸軍總司令部（下稱陸總部）應再給付甲○○新台幣（下
    同）198萬0,407元及自民國（下同）93年8月17日起至清償
    日止，按年息5％計算之利息。（三）對造之上訴駁回。
    被上訴人即上訴人陸總部聲明：（一）原判決關於不利陸總
    部部分廢棄。（二）前開廢棄部分，甲○○在第一審之訴駁
    回。（三）對造之上訴駁回。
二、甲○○起訴主張：伊原係國防部所屬馬祖防衛司令部步一營
    營部連陸軍下士，於90年5月4日奉排長楊詠翔之命，與下士
    謝江河及二名士兵前往馬祖南竿福澳港與連長林來發會合，
    一同至離島黃官嶼布置基地測驗射擊靶架，在勘查靶位地點
    時，因伊右腳下方之未爆彈突然爆炸，致伊右腳踝及腳跟均
    遭炸斷，輾轉送回三軍總醫院急救，因右腳組織已壞死，致
    右膝下截肢，嗣經以因公一等殘撫卹，於90年6月23日依額
    退伍。因伊發生事故所在地之黃官嶼係國軍馬祖防衛司令部
    之重機槍與迫炮射擊訓練場，為公有公共設施，伊遭未及清
    除之未爆彈炸傷，顯係肇因於陸總部對於前開設施管理之欠
    缺所致，陸總部應依國家賠償法第3條第1項規定，負賠償責
    任。伊因上開事故致右膝下截肢，而有裝置義肢之必要，陸
    總部已支付第1次裝置義肢之費用29萬元，因義肢每6年須更
    換1次，伊係66年7月12日出生，依內政部所公布90年台閩地
    區簡易生命表所示，平均餘命為51.05年，尚須耗用8支義肢
    ，而增加生活上需要之支出計232萬元；又伊因膝下截肢，
    依勞工保險殘廢給付標準表所示屬6級殘障，喪失勞動能力
    程度為76.9％，伊因而減少勞動能力損失計378萬1,208元；
    又伊因身心受創受有非財產上之損害100萬元，所受損害共
    計710萬1,208元。伊前於92年4月21日向陸總部請求國家賠
    償，陸總部逾30日不與伊協議等情，爰依國家賠償法第3條
    第1項規定，求為命陸總部給付710萬1,208元及自93年2月23
    日起至清償日止，按年息5％計付利息之判決（原審判決陸
    總部應給付甲○○306萬0,581元，及自93年8月17日起至清
    償日止，按年息5％計算之利息；駁回甲○○其餘之請求。
    甲○○就其敗訴部分其中之198萬0,407元本息部分提起上訴
    ，其餘敗訴部分未據其聲明不服，已告確定；陸總部就其敗
    訴部分提起上訴）。
    陸總部則以：國家賠償法係以一般人民為保障對象之法律，
    軍人對國家係屬特別權力服從關係，並非一般人民，無國家
    賠償法之適用。本件事故發生時甲○○為現役軍人，與國家
    間係屬特別權力關係，且事發後亦經國防部依軍人撫卹條例
    之規定，核定發給撫卹金90年度（90年7月5日至12月31日）
    3萬6,121元、91年度（91年1月1日至12月31日）7萬3,620元
    ，92年度以後改領贍養金及就養金終身。又本件事故發生地
    之黃官嶼，業經馬祖防衛司令部列為輕兵器射擊目標區，並
    未對外供公眾使用，且該嶼為無人島，雖為馬祖防衛司令部
    之射擊目標區，惟並非供一般公眾使用，非屬公共設施，與
    國家賠償法第3條第1項規定之要件不合。又甲○○每年可領
    取之就養金及贍養金合計為33萬0,682元，依其所主張之餘
    命51年計算，其共可領取1,686萬餘元之就養金及贍養金，
    加上已領取之慰問金50萬元，共計1,736萬餘元，較其起訴
    所自行計算之損害賠償金額710萬1,208元為多，則甲○○已
    無損害賠償請求權可資行使等語，資為抗辨。
三、經查甲○○主張其在服役期間，因前往離島黃官嶼布置基地
    測驗射擊靶架，在勘查靶位地點時，伊右腳下方之未爆彈突
    然爆炸，伊右腳踝及腳跟均遭炸斷，致右膝下截肢，經以因
    公一等殘撫卹，並於90年6月23日依額退伍；伊前於92年4月
    21日向陸總部請求國家賠償，陸總部逾30日不與伊協議之事
    實，業據其提出三軍總醫院附設民眾診療服務處診斷明書、
    國防部令、退伍令、國家賠償請求書及陸總部92年5月5日郵
    法字第920000572號函為證（見原審卷8-10、12、33、34、
    61頁），為陸總部所不爭執，堪信為真實。
四、按公有公共設施因設置或管理有欠缺，致人民生命、身體或
    財產受損害者，國家應負損害賠償責任，國家賠償法第3條
    第1項定有明文。又按有服從特別權力關係義務之人，其本
    身亦屬人民，故於其執行公務時，因公有公共設施之設置或
    管理有欠缺而受損害者，亦應得依國家賠償法之規定請求國
    家賠償（參照最高法院93年度台上字第92號判決）。再公共
    設施係指供公共目的使用之設施而言，非以專供公眾使用者
    為限；禁止公眾使用之軍事設施如係供公共目的使用，亦屬
    公共設施，其因軍事設施之設置或管理有欠缺而造成之損害
    ，亦應有國家賠償法第3條第1項規定之適用。本件發生事故
    所在地之黃官嶼經馬祖防衛司令部列為輕兵器射擊目標區，
    為陸總部所自認（見本院卷第1宗16頁、第2宗12頁），應屬
    公共設施；則該屬陸總部管理之黃官嶼基地遺留有未爆彈未
    清除，致使甲○○遭未爆彈炸傷，應認該基地欠缺通常應具
    備之安全性，自屬管理有欠缺，甲○○因該未爆彈爆炸受傷
    ，所受右膝下截肢之傷害與陸總部就黃官嶼基地管理之欠缺
    間有相當因果關係，陸總部就甲○○所受之損害應負國家賠
    償責任。
五、陸總部就甲○○所受之損害應負國家賠償責任，固如前述，
    惟甲○○請求陸總部賠償其所受之損害，有無理由，論述如
    下：
（一）按原審判決陸總部應給付甲○○306萬0,581元及法定遲延
      利息，駁回甲○○其餘之請求；甲○○就其敗訴部分其中
      之198萬0,407元本息部分提起上訴，故茲所應審酌者為甲
      ○○請求陸總部賠償504萬0,988元 (3,060,581元+1,980,
      407元=5,040,988元）是否有據，合先說明。
（二）經查甲○○因前述所受傷害，業已自陸總部受領慰問金50
      萬元，為其所自認（見原審卷31頁）；又陸總部抗辯甲○
      ○自91年5月1日起每月可領取就養金1萬3,550元，年終加
      發1.5月，1年計可領取18萬2,925元，有其所提出向行政
      院國軍退除役官兵輔導委員會（下稱行政院退輔會）查詢
      之公務電話紀錄可憑（見本院卷第1宗65 頁、第2宗89頁
      ）；再陸總部抗辯甲○○復以常備士官下士本俸1級之百
      分之百支領贍養金終身，1年可領取之金額計14萬7,757元
      ，亦據其提出91年5月21日（91）信守字第12334號函稿為
      證（見本院卷第1宗68頁、第2宗33、86頁），為甲○○所
      自認（見本院卷第2宗75頁），堪信為真實。
（三）按依陸海空軍軍官士官服役條例第23條規定，軍官、士官
      退伍除役時之給與如下：一、服現役3年以上未滿20 年者
      ，按服現役年資，給與退伍金；二、服現役20年以上，或
      服現役15年以上年滿60歲者，依服現役年資，按月給與退
      休俸終身，或依志願，按前款規定，給與退伍金；三、在
      現役期間，因作戰或因公致傷、殘，經檢定不堪服役，合
      於行政院所定就養標準者，按月給與贍養金終身，或依志
      願，按前二款規定，給與退伍金或退休俸。查甲○○原係
      陸軍退伍義務役常備兵，經陸總部於91年5月21日以（91
      ）信守字第12334號函核定其服義務役時因公壹等殘，准
      以常備士官下士本俸1級之百分之百支領贍養金終身，並
      溯自91年2月1日生效，有陸總部之函稿可稽（見本院卷第
      1宗68頁、第2宗33、86頁）；亦即甲○○本不適用陸海空
      軍軍官士官服役條例第23 條第3款有關給與贍養金之規定
      ，其係因本件傷殘經陸總部核定始得以常備士官下士本俸
      1級之百分之百支領贍養金終身，堪認陸總部所核定之上
      開給與，具有賠償甲○○所受損害之性質。又依前述陸總
      部所提出其向行政院退輔會查詢之公務電話紀錄記載：甲
      ○○係自91年5月1日起由該會安置於桃園榮家外住就養（
      見本院卷第1宗65頁、第2宗89頁）；則應適用91年12月18
      日修正前之國軍退除役官兵輔導條例之規定。按依修正前
      之該條例第2條第1項規定，該條例所稱退除役官兵為︰一
      、依法退除役之軍官，二、依兵役法第49條志願在營服役
      之士官、士兵，依法退伍除役者，三、服士官、士兵役，
      因作戰受傷致成殘廢，於除役後生計艱難需長期醫療或就
      養者；四、服軍官、士官、士兵役，曾參加47年八二三臺
      海保衛戰役及其他經國防部核定之關係國家安全之重要戰
      役者。又同條例第16條規定：退除役官兵體能傷殘或年老
      無工作能力者，應專設機構安置就養，其收養標準由輔導
      會定之。又依該第16條及第33條規定所訂定之國軍退除役
      官兵就養安置辦法第3條第1項第2款規定，除役官兵服現
      役期間因作戰或因公致傷病成殘，退伍除役後，原致傷病
      情形惡化，無工作能力者，得申請就養安置榮譽國民之家
      （以下簡稱榮家）。依上開規定觀之，甲○○如無本件因
      公傷殘原亦不符合就養安置之規定，其因公傷殘經行政院
      退輔會安置於桃園榮家外住就養，亦堪認具有陸總部賠償
      其所受損害之性質。
（四）依前所述，甲○○自91年2月1日起獲准支領贍養金終身，
      1 年可領取之金額計14萬7,757元；又自91年5月1日起領
      取就養金，1年計可領取18萬2,925元；再查甲○○為66年
      7月12 日出生，計至91年2月1日及91年5月1日均為24足歲
      ，依90年台閩地區男性簡易生命表所示，其餘命為50.10
      年（見原審卷53頁）；以上述時點為據，按霍夫曼計算法
      扣除中間利息以50年計算其可領取之贍養金計為375萬5,
      425元（147,757元×25.416227＝3,755,425.45元，元以
      下4捨5入，下同），可領取之就養金計為464萬9,263元（
      182,925元×25.416227＝4,649,263.33元），加上甲○○
      前已受領之慰問金50萬元，甲○○已受領及可受領之金額
      計890萬4,688元（3,755,425元＋4,649,263元＋500,000
      元＝8,904,688元），均屬陸總部所為之損害賠償，已超
      過甲○○請求賠償504萬0,988元之金額，堪認甲○○所受
      損害，已獲得填補，其再請求陸總部賠償，不應准許。
六、綜上所述，甲○○請求陸總部賠償504萬0,988元及自93年8
    月17日起至清償日止，按年息5％計算之利息，為無理由，
    不應准許。原審判命陸總部給付甲○○306萬0,581元及自93
    年8月17日起至清償日止，按年息5％計算之利息，自有未洽
    ；陸總部上訴意旨指摘原判決此部分不當，求予廢棄改判，
    為有理由；至甲○○所為請求不應准許部分，原審為甲○○
    敗訴之判決，並無不當，甲○○上訴意旨指摘原判決此部分
    不當，求予廢棄改判，為無理由。
七、兩造其餘之攻擊或防禦方法及未經援用之證據，經本院斟酌
    後，認為均不足以影響本判決之結果，無逐一詳予論駁之必
    要。併此敘明。
八、據上論結，本件陸總部之上訴為有理由，甲○○之上訴為無
    理由，依民事訴訟法第450條、第449條第1項、第78條，判
    決如主文
中　　華　　民　　國　　94　　年　　11　　月　　22　　日
                  民事第九庭審判長法　官　吳景源
                                  法　官　連正義
                                  法　官　鄭威莉
 正本係照原本作成。
如不服本判決，應於收受送達後20日內向本院提出上訴書狀，其
未表明上訴理由者，應於提出上訴後20日內向本院補提理由書狀
（均須按他造當事人之人數附繕本）上訴時應提出委任律師或具
有律師資格之人之委任狀；委任有律師資格者，另應附具律師資
格證書及釋明委任人與受任人有民事訴訟法第466條之一第一項
但書或第二項（詳附註）所定關係之釋明文書影本。
中　　華　　民　　國　　94　　年　　11　　月　　28　　日
                                  書記官　吳瑞英
附註：
民事訴訟法第四百六十六條之一（第一項、第二項）：
對於第二審判決上訴，上訴人應委任律師為訴訟代理人。但上訴
人或其他法定代理人具有律師資格者，不在此限。
上訴人之配偶、三親等內之血親、二親等內之姻親，或上訴人為
法人、中央或地方機關時，其所屬專任人員具有律師資格並經法
院認為適當者，亦得為第三審訴訟代理人。
